Nguồn dữ liệu: "https://www.kaggle.com/datasets/berkeleyearth/climate-change-earth-surface-temperature-data"

# Thư viện sử dụng
```{r library, message=FALSE, warning=FALSE}
library(tidyverse)
library(tseries)
library(forecast)
library(lubridate) 
library(TSA)
```

# Tải dữ liệu + đọc thông tin dữ liệu
```{r read_data, message=FALSE, warning=FALSE}
raw_data <- read.csv("GlobalTemperatures.csv") # Đưa dữ liệu vào
str(raw_data)
```

# Đổi định dạng ngày tháng
```{r}
raw_data$dt <- as.Date(raw_data$dt, format='%Y-%m-%d') # Chuyển định dạng dt sang Date
str(raw_data$dt) #kiểm tra lại kiểu
```

# Lọc chỉ lấy dữ liệu từ năm 1950 trở về sau
```{r}
cleaned_data = raw_data %>%
  filter(year(dt) >= 1850)
```

# Kiểm tra các cột có tồn tại giá trị còn thiếu không
```{r}
# Xử lý giá trị thiếu
sum(is.na(cleaned_data$LandAverageTemperature))
sum(is.na(cleaned_data$LandAverageTemperatureUncertainty))
sum(is.na(cleaned_data$LandMaxTemperature))
sum(is.na(cleaned_data$LandMaxTemperatureUncertainty))
sum(is.na(cleaned_data$LandMinTemperature))
sum(is.na(cleaned_data$LandMinTemperatureUncertainty))
sum(is.na(cleaned_data$LandAndOceanAverageTemperature))
sum(is.na(cleaned_data$LandAndOceanAverageTemperatureUncertainty))
```

# Lấy dữ liệu từ cột LandAverageTemperature vào một biến riêng
```{r}
# Chuyển đổi sang đối tượng Time Series(ts)
temp_ts <- ts(cleaned_data$LandAverageTemperature, start = c(1850, 1), frequency = 12)
print(temp_ts)
```

# Kiểm tra biểu đồ phân rã
```{r}
temp_decomp = stl(temp_ts, s.window = 'periodic')

autoplot(temp_decomp)+
  ggtitle('Phân rã chuỗi thời gian nhiệt độ (Trend, Seasonality, Remainder)')+
  theme_minimal()
```
# Kiểm tra ACF, PACF và Dickey-Fuller
```{r}
ggtsdisplay(temp_ts, main='ACF và PACF của chuỗi nhiệt độ gốc')

adf.test(temp_ts, alternative='stationary')
```
# Sử dụng sai phân Lag=12 loại bỏ tính mùa vụ
```{r}
# loại bỏ tính mùa vụ
diff_seasonal_temp = diff(temp_ts, lag=12)

ggtsdisplay(diff_seasonal_temp, main='Loại bỏ tính mùa vụ')
```

# Dùng sai phân Lag=1 bỏ xu hướng
```{r}
# Thử nghiệm sai phân loại bỏ xu hướng
temp_stat = diff(diff_seasonal_temp)

ggtsdisplay(temp_stat, main='ACF và PACF loại bỏ mùa vụ và lấy sai phân')
```

#Kiểm tra Dickey-Fuller của d=0 và d=1
```{r}
cat('\n----------Dickey-Fuller của dữ liệu d=0----------\n')
adf.test(diff_seasonal_temp, alternative='stationary')
cat('\n----------Dickey-Fuller của dữ liệu d=1----------\n')
adf.test(temp_stat, alternative='stationary')
```
# Đề xuất mô hình + kiểm tra AIC và BIC
```{r}
model_A = Arima(temp_ts, order=c(2,0,0), seasonal=c(0,1,1))
model_B = Arima(temp_ts, order=c(1,0,1), seasonal=c(0,1,1))
model_C = Arima(temp_ts, order=c(2,0,0), seasonal=c(1,1,1))
model_D = Arima(temp_ts, order=c(1,0,1), seasonal=c(1,1,1))
model_E = Arima(temp_ts, order=c(2,1,1), seasonal=c(0,1,1))
model_F = Arima(temp_ts, order=c(2,1,1), seasonal=c(1,1,1))

results = data.frame(
  Model = c("SARIMA(2,0,0)(0,1,1)", "SARIMA(1,0,1)(0,1,1)", "SARIMA(2,0,0)(1,1,1)", "SARIMA(1,0,1)(1,1,1)", 'SARIMA(2,1,1)(0,1,1)', 'SARIMA(2,1,1)(1,1,1)'),
  AIC = c(model_A$aic, model_B$aic, model_C$aic, model_D$aic, model_E$aic, model_F$aic),
  BIC = c(model_A$bic, model_B$bic, model_C$bic, model_D$bic, model_E$bic, model_F$bic)
)

print(results)
```

# Ước lượng tham số của các mô hình
```{r}
cat('\n--------------------------\n')
model_A
cat('\n--------------------------\n')
model_B
cat('\n--------------------------\n')
model_C
cat('\n--------------------------\n')
model_D
cat('\n--------------------------\n')
model_E
cat('\n--------------------------\n')
model_F
cat('\n--------------------------\n')
```

# Kiểm tra phần dư của mô hình phù hợp nhất bao gồm ACF + Ljung-Box
```{r}
tsdiag(model_E)
```

# Histogram + Q-Q Plot
```{r}
par(mfrow=c(1,2))

hist(model_E$residuals, 
     col='blue',
     main='Histogram của SARIMA(2,1,1)(0,1,1)',
     xlab='Phần dư',
     probability=TRUE
)
lines(density(model_E$residuals, col='red', lwd=2))

qqnorm(model_E$residuals, main='Biểu đồ Q-Q của phần dư', col='blue')
qqline(model_E$residuals, col='red', lwd=2)
```

# Kiểm định Shapiro-Wilk
```{r}
shapiro.test(model_E$residuals)
```

# Chia dữ liệu + kiểm tra dự báo
```{r}
# Tập Train: 1950 - 2010
train_data <- window(temp_ts, end = c(2010, 12))

# Tập Test: 2011 - 2015 (để đối chiếu)
test_data <- window(temp_ts, start = c(2011, 1))

# Huấn luyện mô hình trên tập Train
# Thêm chu kỳ [12] vào phần seasonal để phù hợp với mô hình `auto.arima` đã tìm ra
final_model <- Arima(train_data, order = c(2,1,1), seasonal=c(0,1,1))

# Dự báo 60 tháng (5 năm từ 2011 đến 2015)
forecast_test <- forecast(final_model, h = 60)

# Vẽ Biểu đồ
plot(forecast_test, include=36, main = "Kiểm chứng mô hình: Dự báo vs Thực tế (2011-2015)", PI=FALSE)
lines(test_data, col='red', lwd = 2)

# Đặt chú thích nằm ngang (horiz = TRUE)
legend("top", legend = c("Dự báo", "Thực tế"),
      col = c("blue", "red"), lty = 1, lwd = 2,
      horiz = TRUE, bty = "n", cex = 0.8) # cex giảm kích thước chữ
```

# Tính sai số giữa dự báo và thực tế
```{r}
# Tính toán sai số thực tế
library(knitr)
acc_results <- accuracy(forecast_test, test_data)
kable(acc_results, caption = "Bảng so sánh sai số giữa tập Train và tập Test")
```
# các chỉ số trong bảng Accuracy
ME (Mean Error): Sai số trung bình.

RMSE (Root Mean Squared Error): Độ lệch tiêu chuẩn của sai số (càng nhỏ càng tốt).

MAE (Mean Absolute Error): Sai số tuyệt đối trung bình.

MAPE (Mean Absolute Percentage Error): Sai số phần trăm tuyệt đối trung bình. (Dưới 10% là dự báo cực tốt).

Theil's U: So sánh với dự báo ngẫu nhiên. (U < 1 là mô hình có giá trị sử dụng).

